src/fst/morphology/stems/nouns.lexc
LEXICON Nouns
aiwo nv  " n.s. acies, egg. Nipen aiwo, acies cultri, knivsegg. I le mo aksjo aiwon, mea non satis est acuta securis, min yxa är ej nog vass. Syn. autjo. " ;
alap nc  " n.s. Emberiza nivalis, snösparv. En sorts småfågel. Synon. slettek. " ;
ansetem nc  " n.s. meritum, förtjänst. Christusen ansetem, meritum Christi. " ;
arbeje nv  " n.s. vidua, änka. Även hæres, arvtagare. " ;
auto nv  " n.s. miraculum, prodigium, under. Stuor auto, magnum miraculum. Ko takkai autoit ja märkit, postquam ediderat prodigia & signa, Apg. 7:36. " ;
bads nc  " n.s. pluma, dun, fjäder. Jmf. tålke. " ;
bradde nv  " n.s. titio, carbo, brand. Syn. nuffel. Även pruna, glöd, eldkol. " ;
diwre nv  " n.s. fera, vilddjur. Diwrit piwtet, captare feras. " ;
ebber nc  " n.s. urna, situla, ämbar, bytta. Melke ebber, situla lactis, mjölkbytta. Jmf. äbbar. " ;
fuora nv  " n.s. scortum, meretrix, hora. Jmf. hora. Fuoralakats, se horalakats. " ;
halitem nc  " n.s. desiderium, cupiditas, åtrå, längtan. Kaik halitem, omnis cupido, all åtrå. " ;
hauge nv  " n.s. cumulus, acervus, hög. Kedge hauge, acervus lapidum, stenhög. " ;
häwo nv  " n.s. disperditio sive exitium pecudum, boskapsdöd. Häwo jape le tat påtsoit, hic annus est letifer renonibus.  79 Smala häwo, ovium exitium. Kosa häwo le musne, disperditione laboro vaccarum, jag har olycka på kor. " ;
jokn nc  " n.s. sonus, ljud, gny. Joknet, sonare, sonitum edere, ljuda, ljumma. Ädnam jokna, terra resonat, det ljuder eller ljummar i marken. " ;
jälo nv  " n.s. locus in cœlo lucidus, quando diffugere incipiunt nubes, locus cœli non nubilus, en klar fläck på himmelen, en ljus rand på en mulen himmel. Jälob rappagåta allet, ab occidentali plaga collucere cœpit cœlum, det begynner att lysa upp i väster. " ;
karasem nc  " n.s. vibex, skråma. " ;
kasse nv  " n.s. resina, gummi, kåda. Petse kasse, resina abietis, tallkåda. Pelje kasse, aurium mucor gummosus, öronvax. Även Kasse melke, lac rubens & quasi sangvine mistum, quod partum subsequitur, råmjölk. " ;
kerjotallem nc  " n.s. lætitia major, exsultatio, stor glädje, fröjd. " ;
kiäko nv  " n.s. destinatio, propositum, uppsåt, ärnande, föresats. " ;
korr nc  " n.s. cultellus, culter vilior, en liten kniv, en kniv av ringa värde, Jmf. nipe. " ;
krano nv  " n.s. gausape, stragulum, quo sternitus lectus, rya, sängtäcke, rana. " ;
kåddem nc  " n.s. cædes, dråp. Kåddelem, detsamma. " ;
labtje nv  " n.s. habena, töm. Paggotet labtjai, habenam injicere. Även peiwe labtjeh, radii solares, solstrålar. Även hos Austr. ligamen, band. " ;
ladd nc  " n.s. onus sclopeti, telum sclopeto immissum, skott i en bössa, laddning. Laddeb wuotjet, bombardam exonerare, skjuta ut skottet, utur bössan. " ;
liägnak nc  " n.s. vitrum, vas vitreum, glas, glaskärl. " ;
loppe nv  " n.s. venia, lov. Loppeb waddet, veniam dare, Le-kus loppe? licetne? har man lov? Loppeb kattjat, veniam petere, begära lov. Loppetak & loppetaka, sine permissu, sive venia, olovligen, utan tillstånd. Finska: ”lupa”, detsamma.  217 " ;
låkk nc  " n.s. insecti, locusta, gräshoppa.  229 " ;
matteleswuot nc  " n.s. possibilitas, möjlighet. " ;
metse nv  " n.s. silva, desertum, skog, ödemark. Jesus tolwotowi metsai, Jesus ducebatur in desertum. Matt. 4:1. Metseh juttuseh, feræ, vilda djur, skogsdjur. Metsi puoren sjaddet, in silvis deperdi, förkomma i skog och mark. Finska: ”metzä”, skog. " ;
mutkotes nc  " n.s. fragmen, avbrutet stycke. Tjågge tait mutkotesit, collige hæc fragmenta, samla ihop dessa smulor. " ;
nannot nc  " n.s. firmitas, styrka. Nannotinas, firmitate sua. " ;
neuwo nv  " n.s. instrumenta piscaria, ut retia, sagenæ, etc. fiskeredskap, nät. Även hos Austr. consilium, rådslag. Neuwob adnet, consilium inire. Finska: ”neuwo”, consilium. Neuwots, dim. idem. Neuwotjit kuit adna, retia saltem habet piscaria, han har åtminstone nät. " ;
noffel nc  " n.s. titio, brand, eldbrand. Noffelats, dimin. " ;
parates nc  " n.s. quod altero melius & præstantius est, det som är bättre. I le musne parates, melius non habeo, jag har inget bättre. " ;
parwo nv  " n.s. cadaver, corpus animalis a feris dilaniatum, as, ett kreatur som blivit rivet av rovdjur. Jmf. skyro. " ;
pråw nc  " n.s. specimen, prov. Pråwet, pråwestet, pråwegåtet, tentare, experiri, fresta, se kättjelet. " ;
påime nv  " n.s. esca avium, fågelmat. Påime muora, arbor, in qua escam inveniunt aves sive ubi comedisse videntur aves, ett träd där fåglar synes ha ätit bär eller annat utav. " ;
påtem nc  " n.s. adventus, ankomst. " ;
raike nv  " n.s. foramen, apertura, hål. Uksa raike, ostium, dörr. Nabar raike, foramen terebra factum, ett borrat hål. Även piäula raike, se plått. Raikats, dim. ett litet hål. Finska: ”reikä”, foramen. " ;
ramp nc  " n.s. ostentatio, jactantia, skryt. Koros le tatt ramp, mera est ostentatio, det är bara skryt, jmf. rampo. " ;
ruwesk nc  " n.s. congeries aquarum ex nive resoluta, tempore vernali, vatten om våren av bortsmält snö. Ibland som adjektiv: ruwesk tjatse kålka, aqua vernalis ex nive resoluta fluit, vårvattnet rinner. " ;
råttje nv  " n.s. vallis, dal. Råttje käino, via per valles. Råttjats, dimin. " ;
sign nc  " n.s. animus, sinne. Även iracundia, vredsamhet. Sammansättn. Pahas signek, iracundus, vredsam, ond. Puore signek, probus, god, from. " ;
sille nv  " n.s. colum, sil. Se silet. " ;
skuoudo nv  " n.s. vagina vel aliud istiusmodi, quo quidquam contegitur sive conditur, theca, balja, foder. " ;
slåwetallem nc  " n.s. verbera, stryk, hugg. Sodn slåwemest, mon slåwetallemest siloime, ille verberando, ego vapulando defessi sumus. " ;
starbo nv  " n.s. metus, terror, fruktan, förskräckelse. Alo starbon wiesot, in metu semper esse. Jmf. pallo. " ;
swädka nv  " n.s. splendor solis, solsken. Swädka peiwe, dies serena, quando sol lucet, sed tamen sine æstu & ardore, ut solet esse automno & primo vere, solklar men dock ej varm dag, utan som det plägar vara om hösten och först om våren. Jmf. jälakes. " ;
såks nc  " n.s. nidor, os. Åiwe sarjit såksest, nidore caput dolet. Austr. " ;
tjakse nv  " n.s. tuber, tuberculum, knöl. " ;
tjuoppos nc  " n.s. sectura, hygge. " ;
tubbo nv  " n.s. Muora tubbo, arboretum, silvula, en liten skogslund. " ;
udwom nc  " n.s. perithema, omslag. " ;
wake nv  " n.s. spes, hopp, förhoppning. Kanske sä litja wake, forsan sperare licet, kanske det kan vara förhoppning. I plural waki tjada, per medium corpus, per regionem cordis, mitt igenom livet eller kroppen, genom hjärtat. " ;
wanatem nc  " n.s. extensio, utspännande. " ;
wuodos nc  " n.s. omne id quod in fundo est, residuum, det som ligger på botten. " ;
wuolo nv  " n.s. gaudium, delectatio, fägnad, glädje. Wuolob adnet, delectari, ha nöje. To wuolo le tatt, tuum istud est oblectamentum, det är ditt nöje. Även in Theol. honos, gloria, vördnad, heder. " ;
älo nv  " n.s. grex pecudum, boskapshjord. Sautsi älo, grex ovium, fårahjord. Älots,  583 dimin. en liten hjord. Finska: ”elo”, seges, växande säd. Jmf. älek. " ;
kät N_EVEN_E "hand/arm" ;
